臺灣臺北地方法院民事判決　　　　　　　 96年度建字第108號
原　　　告　新統企業股份有限公司
法定代理人　乙○○
訴訟代理人　王正宏律師
被　　　告　內政部營建署重機械工程隊
法定代理人 甲○○
訴訟代理人 林添進律師
上列當事人間給付工程調整款事件，本院於民國96年8月13日言
詞辯論終結，判決如下：
    主  文
原告之訴及假執行之聲請均駁回。
訴訟費用由原告負擔。
    事實及理由
一、原告起訴主張：兩造於民國（下同）90年8月3日簽立「熱拌
    粗密級配瀝青混凝土採購契約」（下稱系爭契約），原告已
    依約履行給付完畢並經被告驗收完成，而依雙方於96年2月8
    日所簽署契約變更協議書內記載（下稱協議書），被告願意
    依照「因應國內營建物價變動之物價調整處理原則」進行
    本件工程之物價調整，且協議書第2條明確記載「物價款調
    整如因相關節餘款無法支應而需以次一年度編列預算支付者
    ，須俟預算完成法定程序後，無息支付」。嗣被告就本件工
    程所應進行之物價指數調整款金額，經被告計算並完成核定
    為新台幣（下同）4,290,755元（含稅），然被告卻僅給付
    3,565,434元，就餘款725,321元部分，經原告於96年2月3日
    、同年5月2日發文催告被告給付前揭差額，然被告卻以台南
    市政府不願意給付其工程配合款17%部份之物價調整款，營
    建署及被告無法再籌編經費負擔，無經費可支付等為由，不
    願履行其契約變更協議書之給付義務。惟依協議書第2條之
    約定，係基於公家機關預算需經編列及議會通過之法定程序
    之考量，所為清償期之約定，被告有編列預算之義務。另依
    協議書第3條「本案物價指數調整款部份，依工程預算經費
    來源-中央款與地方配合款分攤比例如下：88-90年中央款75
    %、地方配合款25%、92年中央款100%、無地方配合款、94-9
    5年中央款83%部份先行支付、地方配合款17%部份儘速由甲
    方協調地方政府辦理。」之約定，被告亦已承認全部物價調
    整由伊負給付之責，僅係配合款之部分需協調地方政府辦理
    ，無法先行給付，被告應儘速協調方政府辦理，並無免除被
    告之給付義務。況系爭契約、協議書之當事人為兩造，被告
    自有給付差額之義務。至地方配合款之分擔，為被告與地方
    政府內部間經費分擔之問題，與本件請求無涉。是被告以台
    南市政府不願配合辦理拒絕給付，並無理由。為此，爰依協
    議書之約定提起本件訴訟。並聲明：被告應給付原告725,32
    1元，及自起訴狀繕本送達翌日起至清償日止，按年息5% 計
    算之利息。
二、被告則以：原告確已履行系爭契約完畢，被告亦已就價金全
    部給付，是就原告主張兩造於96年2月8日以協議書約定調整
    物價之方式，被告應給付之物價調整款項當以「契約變更協
    議書」為依據。雖原告主張「工程契約之效力」與「工程經
    費來源」兩者應予區分，然依契約變更協議書第3條「本案
    物價指數調整款部份，依工程預算經費來源-中央款與地方
    配合款分攤比例如下：88-90年中央款75%、地方配合款25%
    、92年中央款100%、無地方配合款、94-95年中央款83％部
    份先行支付、地方配合款17%部份儘速由甲方協調地方政府
    辦理。」之約定，可知原告就本案物價指數調整款部分，亦
    同意被告之付款範圍，由本案工程預算經費來源支應，其中
    94及95年度部分，原告亦同意由被告負擔83%部分；至於地
    方配合款17%部分，原告同意由被告代為協調地方配合款，
    即向台南市政府就本案物價指數調整款部份，負責儘速協調
    辦理；是被告依前開契約變更協議書之約定，僅負有協調地
    方政府辦理之責任，並未負有給付17%部分之義務，原告亦
    明知其起訴主張17%部分，非由被告負擔給付責任；蓋因若
    全部工程款項因物價調整之因致全部調整款項應由被告負擔
    ，則系爭調整款項理均應按超過「營造工程物價總指數」漲
    幅超過2. 5%部分由被告負擔，無須於協議書第3條特別約定
    付款百分比，顯然原告於系爭契約變更協議書時，亦認17%
    是由地方政府支應無疑，是原告提起本訴，自屬無據等語，
    資為抗辯。並聲明：(1)原告之訴及其假執行之聲請均駁回。
    (2)若受不利判決，願供擔保請准宣告免為假執行。
三、本件原告主張兩造於90年8月3日簽立系爭契約，原告已依約
    履行給付完畢並經被告驗收完成，嗣兩造於96年2月8日簽署
    系爭協議書，被告同意依「因應國內營建物價變動之物價調
    整處理原則」進行本件工程之物價調整，經被告計算並完成
    核定調整款項共計4,290,755元（含稅），然被告僅給付3,5
    65,434元，就餘款725,321元部分，雖經原告於96年2月3日
    、同年5月2日發文催告被告給付前揭差額，被告卻告以台南
    市政府不願意給付系爭工程配合款17%部份之物價調整款，
    營建署及被告無法再籌編列經費負擔，無經費可支付等語，
    而未予給付之事實，業據原告提出系爭契約、驗收證明書、
    協議書、物價調整款統計表、原告寄發之信函、被告寄發之
    回函（均影本，見本院卷第9頁至第26頁）等件為證，並為
    被告所不爭執，自堪信實。
四、惟原告主張被告依協議書之約定負有給付餘款725,321元之
    義務，並請求被告依約給付，則為被告否認，並以前揭情詞
    置辯。是本件之爭點即在於：依系爭協議書所載內容，被告
    有無給付17%之地方補助款（即餘額725,321元）之義務？茲
    分述如下：
(一)經查，兩造係因營建物價發生劇烈變動，乃於96年2月8日依
    據行政院92年4月30日訂頒之「因應國內營建物價變動之物
    價調整處理原則」而簽署系爭協議書，此為兩造是承在卷。
    而依物價調整處理原則壹、處理措施載明：「一、機關辦理
    工程採購，實際完工日期在九十二年十月一日以後者，因近
    期國內營建物價劇烈變動，廠商要求依本處理原則協議調整
    工程款且機關原預算相關經費足敷支應者，無論原契約是否
    訂有物價調整規定，機關應同意以行政院主計處公布之台灣
    地區營造工程物價指數表內之總指數（以下簡稱總指數），
    就漲跌幅超過2.5%部分，辦理工程款調整（含增加或扣減應
    給付之契約價金），惟應先辦理契約變更，加列物價指數調
    整相關規定。‧‧‧三、機關依第一點辦理契約變更，應一
    併載明下列事項：‧‧‧(七)各期物價調整款應於各該期總指
    數公布後方予核算。(八)物價調整款如因相關節餘款無法支應
    而需以次一年度編列預算支付者，須俟預算完成法定程序後
    ，無息支付。‧‧‧四、機關依本處理原則辦理物價調整所
    需增加之經費，應優先自各該工程發包節餘款支應或各該計
    畫奉核定預算內勻支，如有不足，則依規定在相關科目內勻
    用，或於行政院核定之次一年度歲出概算額度內編列支應。
    」等語，核與系爭協議書第1條、第2條約定「甲、乙雙方同
    意九十二年十月一日起至九十五年三月十四日止交料部分按
    『因應國內營造物價變動之物價調整處理原則』就『營造工
    程物價總指數』漲跌幅超過2.5%部分，辦理物價調整並依甲
    方核定後辦理」、「物價款調整如因相關節餘款無法支應而
    需以次一年度編列預算支付者，須俟預算完成法定程序後，
    無息支付」之記載（見本院卷第16頁）相符，足見系爭協議
    書確係依「因應國內營建物價變動之物價調整處理原則」所
    為之協議，兩造並約定辦理物價調整應依甲方（即被告）核
    定後辦理。
(二)惟觀之系爭協議書第3條之約定係：「本案物價指數調整款
    部份，依工程預算經費來源-中央款與地方配合款分攤比例
    如下：88-90年中央款75%、地方配合款25%、92年中央款100
    %、無地方配合款、94-95年中央款83％部份先行支付、地方
    配合款17%部份儘速由甲方協調地方政府辦理。」等語（見
    前揭卷頁），足見被告就系爭之地方配合款17%部份，僅負
    有儘速協調地方政府辦理之責任，並未負有給付17%部分之
    義務，是原告主張被告依前揭約定負有給付地方配合款17%
    部分，即屬無據。原告雖主張被告依系爭協議書第1條之約
    定，自應負有給付之責任，惟為被告否認，且按解釋契約，
    固須探求當事人立約時之真意，不能拘泥於契約之文字，但
    契約文字業已表示當事人真意，無須別事探求者，即不得反
    捨契約文字而更為曲解（最高法院17年上字第1118號判例旨
    參照）。兩造既系協議書中明定系爭地方配合款17%部份係
    儘速由甲方即被告協調地方政府辦理，顯難認有應由被告為
    此17%部分給付之合意。況若系爭契約之工程款項，因物價
    調整致使全部調整款項應由被告負擔者，則兩造約明系爭調
    整款項均依「營造工程物價總指數」漲幅超過2.5%部分由被
    告負擔即可，亦無庸於協議書第3條特別約定付款之比例，
    是原告主張被告依系爭協議書第3條之約定，負有支付17%地
    方配合款之義務云云，自無可取。
五、綜上所述，原告主張被告依系爭協議書第3條之約定，負有
    支付17%地方配合款之義務云云，與系協議書之約定不符，
    並無可採。從而，原告依約提起本訴，請求被告應給付原告
    17%地方配合款即725,321元，及自起訴狀繕本送達翌日起至
    清償日止，按年息5%計算之利息，即屬無據，不應准許。原
    告之訴既經駁回，則假執行之聲請亦失所附麗，不應准許。
六、本件因事證已臻明確，兩造其餘攻擊、防禦方法及所為之立
    證，經本院逐一審酌後，認與判決之結果不生影響，不再一
    一論述，併予敘明。
七、結論：本件原告之訴為無理由，依民事訴訟法第78條，判決
    如主文。
中　　華　　民　　國　　96　　年　　8 　　月　　28　　日
                  民事第三庭    法　官　林振芳
以上正本係照原本作成
如對本判決上訴，須於判決送達後20日內向本院提出上訴狀
中　　華　　民　　國　　96　　年　　8 　　月　　28　　日
                    　　　　　　書記官　李淑芬
